最高法院刑事判決　　　　　　九十六年度台上字第七三二三號
上　訴　人　台灣高等法院台中分院檢察署檢察官
被　　　告　甲○○
　　　　　　　　　　弄12號
上列上訴人因被告業務上過失致人於死案件，不服台灣高等法院
台中分院中華民國九十六年七月十九日第二審判決（九十六年度
交上訴字第一三八０號，起訴案號：台灣台中地方法院檢察署九
十五年度偵《原判決誤繕為相》字第八五四八號），提起上訴，
本院判決如下：
    主  文
原判決撤銷，發回台灣高等法院台中分院。
    理  由
本件原判決以公訴意旨略稱：被告甲○○為統聯汽車客運公司之
駕駛人，係以從事駕駛為其業務之人。於民國九十四年十月二十
四日晚間，駕駛車牌號碼736-FA號營業大客車，沿台中市○○路
由東往西方向行駛，於同日二十二時五十分許，行至青海路與上
石路口，適鍾茂彰（另經檢察官為緩起訴處分）駕駛車牌號碼H6
-3952 號自小客車，於上開交岔路口之慢車道上臨時停車，紀乃
文（亦經檢察官為緩起訴處分）騎乘車牌號碼H66-080 號機車附
載許素娟亦行駛至上開交岔路口，紀乃文為閃避鍾茂彰之自小客
車，將機車騎乘至外側快車道，被告行車原應注意車前狀況及兩
車併行之間隔，並隨時採取必要之安全措施，而依當時情形並無
不能注意之情事，竟疏未注意車前狀況及安全間距，撞擊行駛於
右前方由紀乃文騎乘之機車，致紀乃文及後方附載之乘客許素娟
均倒地，許素娟受有顱腦挫傷及胸腔內出血、頭胸部挫傷等傷害
，經緊急送醫後，延至翌日二時二十分許不治死亡。因認被告涉
犯刑法第二百七十六條第二項之業務過失致人於死罪嫌云云。但
經審理結果，認為不能證明被告犯罪，因而撤銷第一審論處被告
從事業務之人，因業務上之過失致人於死罪刑之判決，改判諭知
被告無罪，固非無見。
惟查：實施刑事訴訟程序之公務員，就該管案件，應於被告有利
及不利之情形，一律注意，刑事訴訟法第二條第一項定有明文；
又證據雖已調查而其內容尚未明瞭者，即與未經調查無異，如遽
行判決，仍屬應於審判期日調查之證據而未予調查。原判決雖以
本件案發地點之時速限制為五十公里，被告駕駛營業大客車行經
肇事現場時之時速又在五十公里以下，鑑定人張漢威復證陳駕駛
人於看見車前狀況時，其反應之時間約一．五秒至二秒，駕駛人
採取反應動作之後，最快經０．五秒後始有煞車之效果，如以車
輛行駛之時速為四十公里計算，「反應距離」至少須二十公尺，
駕駛人才有反應動作，「反應距離」加上「煞車距離」稱為「煞
停距離」，「煞停距離」為「反應距離」乘以二，即為四十公尺
。故紀乃文騎乘機車突然侵入或靠近內側快車道時，倘以較不利
於被告之營業大客車當時時速為四十公里計算，紀乃文於案發時
所騎乘之機車與被告所駕駛之營業大客車間，顯不足四十公尺之
「煞停距離」，被告對紀乃文貿然變換車道而侵入或靠近其行駛
之內側快車道行為，根本無從預防等理由，據謂被告之「駕駛行
為與本件車禍之發生無相當因果關係，應無過失責任」（見原判
決第九頁第一行至第十頁第五行）。然汽車行經無號誌之交岔路
口，應減速慢行，作隨時停車之準備；又汽車行駛時，駕駛人應
注意車前狀況及兩車併行之間隔，並隨時採取必要之安全措施，
道路交通安全規則第九十三條第一項第二款、第九十四條第三項
分別定有明文。依卷內資料，被告於偵查中已供陳：「我當時是
由東往西開在青海路上的內側快車道上，到了上石路口時……我
當時有看到紀乃文騎機車在我的車前右前方，是在外側快車道上
……」（見相驗卷第六十五頁），證人紀乃文亦證陳：「……當
時我騎H66- 080號機車，後面載死者（許素娟），騎到台中市○
○路、上石路口，我看到路口有一台自小客車（指H6-3952 號）
，他沒有打方向燈……我打算從他左（邊）轉過去……我聽到後
面有公車（指736-FA號營業大客車）的聲音，從我後面很快開過
來，撞到我機車的左後照鏡……」（見相驗卷第六十四頁反面）
，證人鍾茂彰並陳稱：「我昨天晚上開車要載朋友回家，後來停
在青海路、上石路口之慢車道上，讓我朋友下車之後……要從慢
車道切到快車道……發現紀乃文所騎的機車在我的左後角……」
（見相驗卷第六十五頁反面）各等語。又依卷附道路交通事故調
查報告表(一)記載，該交岔路口當時並無管制號誌（見相驗卷第四
十一頁）。倘均無訛，被告於本件車禍發生前似係駕駛車牌號碼
736-FA號營業大客車，行經台中市○○路與上石路之無號誌交岔
路口，則依前揭說明，其自應減速慢行，作隨時停車之準備，乃
竟仍以時速約四、五十公里之速度前進（見相驗卷第四十頁所附
之車牌號碼736-FA號營業大客車行車紀錄表），能否謂被告駕車
已符合前開應減速慢行並作好隨時停車準備之規定？另依卷存道
路交通事故現場圖所示，本件車禍發生後，車牌號碼H66-080 號
機車雖倒在台中市○○路與上石路交岔路口西側之青海路往河南
路外側快車道上，但車牌號碼736-FA號營業大客車及車牌號碼H6
-3952 號自小客車則均已在現場移動過（見相驗卷第三十五頁）
，證人紀乃文於警詢中又供陳其機車在與營業大客車撞擊後，並
未立即倒地，於續行駛一段距離後才向左倒地等語（見相驗卷第
六十四頁反面）。若亦屬實，似難僅憑上開現場圖所載機車於肇
事後倒地之位置，據以推論被告究係於本件車禍發生前多遠，即
已看見紀乃文為閃避鍾茂彰之自小客車而騎向其前方車道，況被
告於警詢時復供稱：「（當時你要通過路口前是否發現自小客車
H6-3952 臨停於路口下乘客？或由路邊起駛前進？）當時我……
有發現自小客車由慢車道斜斜往外側車道行駛，而機車便往左方
向一直靠往內側快車道方向行駛」、「危險發生時，我感覺可以
安全通行，便未採取任何反應措施」（見相驗卷第二十一頁、第
三十七頁）。如果不虛，被告似於通過青海路與上石路交岔路口
之前即已發現上情，則自其發現紀乃文為閃避鍾茂彰之自小客車
而騎向其前方車道至本件車禍發生時，該二時點之距離是否確未
逾四十公尺之安全煞停距離？鑑定人張漢威究係憑何證據認定被
告所駕之營業大客車於車禍發生前與紀乃文所騎乘之機車，相距
未達四十公尺之安全煞停距離？被告既已事先發現上述危險路況
，何以不採取必要之煞、避等安全措施，卻仍貿然以時速約四、
五十公里之速度續行？其於上述危險狀況發生時，如係因感覺可
以安全通行，致未採取安全措施，能否謂本件車禍之發生係「反
應距離」或「煞停距離」不足之故？即尚欠明瞭，實情為何？為
明真相，且此攸關被告駕車有否疏失之事項，於公平正義之維護
難謂無重大關係，原審未進一步予以究明，並於理由內為必要之
說明，遽行判決，自嫌速斷。檢察官上訴意旨指摘原判決違法，
非無理由，認應發回更審，期臻翔適。
據上論結，應依刑事訴訟法第三百九十七條、第四百零一條，判
決如主文。
中　　華　　民　　國　九十六　年　 十二 　月　 二十 　日
                      最高法院刑事第十庭
                          審判長法官  謝　俊　雄
                                法官  陳　世　雄
                                法官  魏　新　和
                                法官  吳　信　銘
                                法官  徐　文　亮
      本件正本證明與原本無異
                                      書  記  官
中　　華　　民　　國　九十六　年　 十二 　月　二十五　日
                                                      Ｑ
